【裁判字號】    96,醫訴,4
【裁判日期】    991110
【裁判案由】    業務過失致死
【裁判全文】
臺灣臺中地方法院刑事判決               96年度醫訴字第4號
公  訴  人  臺灣臺中地方法院檢察署檢察官
被      告  乙○○  41歲民.
選任辯護人  黃清濱律師
            林孟毅律師
上列被告因業務過失致死案件，經檢察官提起公訴（96年度偵字
第6060號），本院判決如下：
    主    文
乙○○無罪。
    理    由
一、公訴意旨略以：被告乙○○係行政院衛生署豐原醫院（下稱
    豐原醫院）泌尿科醫師，為從事醫療業務之人。緣病患陳裕
    藏於民國95年1 月11日因左腎結石至豐原醫院住院，當日下
    午先由放射科醫師施行經皮腎造導管置放，術後情況穩定
    ，翌日（12日）上午8 時許，即由被告施行經皮腎造截石
    術，術中發現病患陳裕藏出血情形較明顯，便置放腎造引
    流管提早結束手術。而病患陳裕藏在恢復室觀察時有腹漲、
    腹痛情況，血紅素降至11.1gm/dL ，經電腦斷層掃瞄發現左
    腎周圍血腫，轉至病房觀察後，血紅素再為下降，並有喘之
    情況，被告即持續給予紅血球、輸血及呼吸插管等處置，當
    日22時許，再將病患陳裕藏轉至加護病房觀察治療。詎被告
    本應以其專業注意經皮腎造取石術2.5 ﹪機會有不可預期
    性腎臟大量出血，或可經由血腫本身填塞作用達至止血目的
    ，但在大量且持續出血時，又已足夠量輸血仍未能保持穩定
    的血壓及血紅素值，或腹圍不斷增加時，即應以如動脈栓塞
    或腎臟切除等積極之方法來止血處理，竟疏未注意及此，仍
    於13日凌晨1 時至7 時間繼續觀察，於病患陳裕藏已有血壓
    明顯不穩、小便量極少之情狀，且足顯腎臟仍持續出血，卻
    僅陸續給予血紅素輸血，俟同日14時許，見病患陳裕藏之血
    紅素只有8.1gm/dL，心跳速率120 次／分，已無力再施救時
    ，始建議轉診至臺中榮民總醫院（下稱臺中榮總）。嗣臺中
    榮總雖於同日19時30分許，對病患陳裕藏作血管攝影併動脈
    栓塞已成功止血，然病患陳裕藏已產生不可逆性休克，終因
    低血溶性休克而於同日21時許死亡。因認被告涉犯刑法第27
    6 條第2 項之業務過失致死罪嫌。
二、按犯罪事實應依證據認定之，無證據不得認定犯罪事實；不
    能證明被告犯罪者，應諭知無罪之判決。刑事訴訟法第154
    條第2 項、第301 條第1 項分別定有明文。又認定不利於被
    告之事實，須依積極證據，苟積極證據不足為不利於被告事
    實之認定時，即應為有利於被告之認定，更不必有何有利之
    證據；認定犯罪事實所憑之證據，雖不以直接證據為限，間
    接證據亦包括在內，然而無論直接或間接證據，其為訴訟上
    之證明，須於通常一般之人均不致有所懷疑，而得確信為真
    實之程度者，始得據為有罪之認定，若其關於被告是否犯罪
    之證明未能達此程度，而有合理性懷疑之存在，致使無從形
    成有罪之確信，根據「罪證有疑，利於被告」之證據法則，
    即不得遽為不利於被告之認定。最高法院分別著有30年上字
    第816 號、76年台上字第4986號判例可資參照。
三、公訴人認被告涉犯前揭業務過失致死罪嫌，係以：被告坦
    承：其係豐原醫院泌尿科醫師，於95年1 月11日以經皮腎造
    截石術為病患陳裕藏診治左腎結石，術後知悉病患陳裕藏
    出血情形嚴重，仍僅陸續輸血，並未注意應即以動脈栓塞或
    腎臟切除等積極之方法來止血，直至14日下午已無力施救時
    ，始建議轉診至臺中榮民總醫院作血管攝影併動脈栓塞，被
    害人仍於當日21時死亡等事實；告訴人甲○○及代理人何
    中慶律師之指述；勘驗筆錄、相驗屍體證明書、驗斷書、
    法務部法醫研究所鑑定書、病患陳裕藏豐原醫院病歷、臺中
    榮總病歷、行政院衛生署醫事審議委員會鑑定書等，資為論
    據。訊據被告對於其係豐原醫院泌尿科醫師，於95年1 月12
    日上午8 時許，為病患陳裕藏施行經皮腎造截石術，術後
    經電腦斷層掃瞄，發現病患陳裕藏左腎周圍血腫，故將之轉
    至病房觀察，迨至同日22時許，再轉至加護病房觀察治療。
    經持續觀察並陸續給予血紅素輸血，俟13日14時許，見病患
    陳裕藏之血紅素只有8.1gm/dL，心跳速率120 次／分，已無
    力再施救時，乃建議轉診至臺中榮民總醫院。嗣臺中榮民總
    醫院雖於13日19時30分許，對病患陳裕藏作血管攝影併動脈
    栓塞已成功止血，然病患陳裕藏仍於13日21時許死亡等事實
    ，固坦承不諱，惟矢口否認對於病患陳裕藏之出血處置及建
    議轉診有何業務過失，辯稱：
  (一)病患陳裕藏於95年1 月12日手術完畢後，到當晚24時，尿液
    輸出量有1875C.C.，嚴重出血休克的病人應該不會有尿量出
    來，顯見病患陳裕藏之出血狀況不嚴重，無施以血管攝影栓
    塞或腎臟摘除等侵入性檢查或手術之立即必要性。所以13日
    凌晨1 點到7 點之間，被告採取的治療方式是持續輸血、輸
    液。且至隔天（13日）上午7 點，病患陳裕藏的血紅素數值
    有上升到9.5gm/dL，顯見採取輸血治療已有效矯正病患陳裕
    藏之出血現象，亦無施以血管攝影栓塞或腎臟摘除等侵入性
    檢查或手術之必要性。又上開期間病患陳裕藏血壓值維持穩
    定，非如醫審會鑑定所稱之血壓。因此，被告此時所採取之
    處理步驟，堪稱允當。
  (二)病患陳裕藏之血紅素上升至9.5gm/dL後，被告還持續輸血、
    輸液治療，迨至同日14時，發現血紅素值為8.1gm/dL，被告
    即建議轉診到臺中榮總做進一步的血管攝影栓塞治療，惟病
    患陳裕藏家屬至同日16時30分始到達醫院同意轉院。而病患
    陳裕藏於當日17時30分許抵達臺中榮總急診室時，血紅素數
    值是7.1gm/dL，比伊手術之後所測的數值7.0 gm/dL 還高，
    亦非屬醫學上極低之血紅素值與所謂之緊急狀況，故伊建議
    轉診時間並無遲誤。
  (三)被告於病患陳裕藏術後發生不可預期之出血，立即給予輸血
    、輸液治療，迄至轉診臺中榮總，期間輸血未有間斷或遲延
    ，且於建議轉診後，在等候家屬期間，先已聯絡臺中榮總相
    關醫師、救護車，同時持續輸血與輸液治療，並嚴密觀察生
    命現象，待家屬同意轉診後，復陪同家屬搭乘救護車轉送病
    患陳裕藏至臺中榮總，伊已竭力維持病患陳裕藏之生命跡象
    及血色素值之穩定，並無任何消極不作為與延誤可言。
  (四)縱使病患陳裕藏依據起訴書所稱之當時即應施以動脈栓塞或
    腎臟切除等侵入性之處置或手術方法來止血處理，惟動脈栓
    塞或緊急腎臟切除手術均存在極高之風險，縱當時經被告施
    以動脈栓塞或緊急腎臟切除手術，是否仍會發生病患陳裕藏
    死亡之結果？凡此均乏積極證據足資證明，尚難認定被告在
    當時之處置以及轉院安排上有何注意義務之違反，以及與病
    患陳裕藏其後在臺中榮總死亡間有因果關係存在。
  (五)病患陳裕藏在臺中榮總已經成功接受血管攝影栓塞，從血管
    攝影栓塞報告亦未出現出血，但後來病患陳裕藏仍死亡，真
    正的死因是否係出血性休克死亡或因呼吸性酸中毒等其他死
    因？另病患陳裕藏家屬延誤轉診時間是否導致病患陳裕藏死
    亡？均待釐清。法務部法醫研究所之死因鑑定僅就病患陳裕
    藏腎臟出血之事實，即加以臆測病患陳裕藏死因係全然導因
    於出血，正確性尚非無疑。蓋：
  1.病患陳裕藏送至臺中榮總後，臺中榮總已以血管攝影栓塞手
    術成功止血，沒有持續出血之情形，法醫之死因鑑定顯係僅
    就病人腎臟有出血之事實，即加以臆測病人之死因係全然導
    因於出血，其正確性已非無疑。又證人己○○法醫到庭證述
    : 「死因的研判上解剖很重要，但不是唯一的依據，本件死
    者的臨床數據、臨床表現及台中榮總的血管攝影栓塞手術等
    資料不會比本件解剖的重要性來的低。」依其證言，除了解
    剖發現外，其他對於死者的臨床數據、臨床表現等資料相關
    論述，均已經證人臺中榮總丙○○主治醫師到庭證述綦詳，
    與法醫之見解存在相當之歧異性，足徵法醫之解剖死因鑑定
    認為唯一死因係出血性休克而未考量其他因素，而醫審會之
    鑑定意見則係以法醫認定之死因為鑑定基礎，醫審會之前提
    鑑定事實既然有瑕疵，則其推論當然不正確。
  2.又本件病患陳裕藏呈現嚴重之酸血症（含呼吸性酸中毒以及
    代謝性酸中毒），並可能為致死之因子。呼吸性酸中毒之指
    標為血液中二氧化碳CO2 累積，本件二氧化碳之數值變化為
    72.5→76.4→114.8 ，顯示逐步上升併惡化，而代謝性酸中
    毒之指標為BEB （按負數之絕對值越大，表代謝性酸中毒情
    況較嚴重，本件由-11.7 →-6.1→-0.5，表示代謝性酸中毒
    之情形已經醫師逐漸矯正），因此，本件問題存在者，係病
    人當時呼吸性酸中毒無法改善甚至惡化，本件病人本身存在
    肺部氣體交換障礙（因本件病人持績使用呼吸器，藉由呼吸
    器之作用持續供應氧氣以及沖洗二氧化碳，原則上病人肺部
    氣體交換功能若正常，二氧化碳應不會堆積在體內) ，此部
    分之說明，鑑定證人丁○○主任已到庭證述說明綦詳。
四、證據能力之說明：
（一）按證人依法應具結而未具結者，其證言或鑑定意見不得作
      為證據。刑事訴訟法第158 條之3 定有明文。而告訴人之
      指訴雖係以使被告受刑事訴追為目的，但非同法第3 條所
      稱之「當事人」，乃當事人以外之第三人，除依同法第27
      1 條之1 規定到庭單純陳述意見時，毋庸具結外，如就與
      待證事實有重要關係之親身知覺、體驗事實陳述時，即居
      於證人之地位，依上開增訂公布之規定，自應依同法第18
      6 條第1 項規定命其具結，使告訴人知悉其有據實陳述之
      義務，以擔保其證言之真實性，該供述證據始具證據能力
      ，如未踐行人證之法定調查程序，應不得作為證據。最高
      法院93年度台上字第6838號刑事判決可資參照。查告訴人
      甲○○於偵查中檢察官訊問時，係分別以受訊問人、關係
      人、告訴人之身分應訊，告訴代理人何中慶律師則係以告
      訴代理人之身分應訊，其中就與前揭犯罪事實有重要關係
      之言詞陳述，係居於證人之地位，但檢察官並未令渠等供
      前或供後具結，揆諸首揭規定，關於該等部分之言詞陳述
      ，即不得作為證據。
（二）次按我國修正刑事訴訟法，對於檢察官偵查中勘驗筆錄，
      並無如日本刑事訴訟法第321 條第3 項設有傳聞例外規定
      （即此勘驗筆錄，係於「製作人在公判庭以證人身分受詰
      （訊）問」，且「陳述該筆錄係據實製作」時，例外得作
      為證據）。檢察官因調查證據及犯罪情形，依刑事訴訟法
      第212 條規定，得實施勘驗。檢察官之勘驗筆錄係檢察官
      針對具體個案所製作，不具備例行性要件，依同法第159
      條之4 第1 款、第3 款規定之立法理由解釋，該等筆錄並
      非經常處於可受公開檢查狀態之文書，自非該條第1 款規
      定由公務員職務上製作之紀錄文書，亦非屬同條第3 款規
      定在類型上與前述公文書同具有高度信用性及必要性之其
      他可信文書。檢察官勘驗筆錄，為被告以外之人在審判外
      所作之書面陳述，屬於傳聞證據。然檢察官實施勘驗時，
      依同法第214 條規定，賦予裁量被告、辯護人得以在場之
      機會（即在場權），其勘察、體驗所得結果，應依同法第
      42條、第43條法定程式製作勘驗筆錄。此勘驗筆錄乃係刑
      事訴訟法第159 條第1 項所稱「除法律有規定者外」之例
      外情形而得為證據（最高法院97年度台上字第5061號、96
      年度台上字第7335號、98年度台上字第7638號、99年度台
      上字第6528號裁判均可參照）。被告選任辯護人雖引最高
      法院95年度台上字第3637號裁判，謂：檢察官之勘驗筆錄
      未經被告或辯護人行使反對詰問權，無證據能力云云，但
      該裁判意旨係認：「按刑事訴訟法第159 條之1 規定，被
      告以外之人於審判外向法官所為之陳述，得為證據；另於
      偵查中向檢察官所為之陳述，除顯有不可信之情況者外，
      得為證據，乃傳聞法則之例外得為證據之情形。惟被告之
      反對詰問權，屬憲法第8 條第1 項規定『非由法院依法定
      程序不得審問處罰』之正當法律程序所保障之基本人權及
      第16條所保障之基本訴訟權，自不容任意剝奪。故上開所
      稱得為證據之『被告以外之人於審判外向法官所為之陳述
      』、『被告以外之人於偵查中向檢察官所為之陳述』得為
      證據，自應限縮解釋為已經被告或其辯護人行使反對詰問
      權者始有其適用，非謂被告以外之人，於審判外在法官或
      檢察官之前具結後之陳述，依前揭法條之規定，即取得證
      據能力。」均在規範被告以外之人向法官或檢察官所為之
      陳述，限於業經被告或其辯護人行使反對詰問權者，始能
      例外具證據能力。檢察官之勘驗筆錄並非被告以外之人向
      法官或檢察官所為之陳述，非刑事訴訟法第159 條之1 規
      範之對象，無從援引最高法院95年度台上字第3637號裁判
      見解。本案被告之選任辯護人此部分所辯，並不可採。
（三）被告之選任辯護人雖引最高法院95年度台上字第3637號裁
      判，另辯稱：法務部法醫研究所出具之鑑定書為傳聞證據
      ，且鑑定人未經被告或辯護人行使反對詰問權，無證據能
      力云云。然按法院或檢察官得囑託醫院、學校或其他相當
      之機關、團體為鑑定，或審查他人之鑑定，並準用第203
      條至第206 條之1 之規定，刑事訴訟法第208 條第1 項前
      段定有明文。查本案卷附之法務部法醫研究所出具之鑑定
      書，係承辦檢察官依前開規定，囑託該所對病患陳裕藏之
      死因所為之鑑定報告，為同法第206 條第1 項所規定之書
      面報告，屬於同法第159 條第1 項所稱「法律有規定」之
      書面，而有證據能力（最高法院99年度台上字第5653號、
      第6038號裁判均可參照）。況且，本院於審理時復已傳喚
      鑑定人己○○到庭進行交互詰問，從而，法務部法醫研究
      所出具之鑑定書，自得作為本案之證據，被告之選任辯護
      人此部分之辯護，委無足取。
（四）再按被告以外之人於審判外之陳述，雖不符刑事訴訟法第
      159 條之1 至第159 條之4 之規定，而經當事人於審判程
      序同意作為證據，法院審酌該言詞陳述或書面陳述作成時
      之情況，認為適當者，亦得為證據。當事人、代理人或辯
      護人於法院調查證據時，知有第159 條第1 項不得為證據
      之情形，而未於言詞辯論終結前聲明異議者，視為有前項
      之同意。刑事訴訟法第159 條之5 定有明文。查被告及其
      選任辯護人除爭執前述（一）至（三）所述之證據外，對
      於本案偵查卷內之其餘人證，均同意有證據能力，得採為
      本案之證據，迄至本案言詞辯論終結前，對於卷內之其餘
      人證，亦未聲明異議，有本院準備程序筆錄及審判筆錄在
      卷可考；另經本院審酌卷內各該人員陳述時之情狀（不含
      前開無證據能力或有爭執部分），均查無被違法取供或非
      出於自由意志之情形，以之作為本案之證據，皆屬適當。
（五）至於卷附其他相關書證，本院亦查無違法取證或造假虛捏
      之情事，以之作為本案之證據，亦屬妥適。
（六）據上，本判決以下所引用之卷內人證、書證均得為本案之
      證據，合先敘明。
五、經查：
（一）被告係豐原醫院泌尿科醫師，為從事醫療業務之人。緣病
      患陳裕藏於95年1 月11日因左腎結石至豐原醫院住院，當
      日下午先由放射科醫師施行經皮腎造導管置放，術後情
      況穩定，翌日（12日）上午8 時許，即由被告施行經皮腎
      造截石術，術中發現病患陳裕藏出血情形較明顯，便置
      放腎造引流管提早結束手術。而病患陳裕藏在恢復室觀
      察時有腹漲、腹痛情況，於中午12:20 在觀察室血紅素值
      降至11.1 gm/dL（術前為16gm/dL ），經電腦斷層掃瞄發
      現左腎周圍血腫，轉至病房觀察後，於17:00 （醫審會鑑
      定書誤為15:00 ）再驗血紅素病房再驗血紅素，只剩7.0g
      m/dL，被告再給予3 單位濃厚紅血球及2 單位全血輸血。
      17:20 病患陳裕藏血壓為78 /44 mmHg ，21:30 病患陳裕
      藏主訴呼吸困難，被告指示給予氧氣面罩，22:00 血紅素
      值為7.7gm/dL，因病患陳裕藏呼吸困難未改善，故被告將
      病患陳裕藏轉至加護病房插管觀察治療，持續輸血、輸液
      。13日07:00 病患陳裕藏血紅素值為9.5gm/dL，繼續觀察
      並輸血、輸液治療。惟於13日13:55 檢查病患陳裕藏之血
      紅素僅為8.1gm/dL，心跳速率120 次／分，被告除指示繼
      續輸血、輸液外，於14:00 立即聯絡病患陳裕藏之妻即證
      人甲○○，並建議轉診至臺中榮總。於13日16時30分許，
      證人甲○○抵達豐原醫院辦理轉院手續，被告並陪同證人
      甲○○搭乘救護車，於13日17時23分許，將病患陳裕藏送
      抵臺中榮總。經臺中榮總於13日19時30分許，對病患陳裕
      藏作血管攝影併動脈栓塞，雖成功止血，然病患陳裕藏仍
      於13日21時死亡等事實，為被告所不爭執，復經證人甲○○於警詢時證述綦詳，另經臺灣臺中地方法院檢察署檢察
      官督同法醫師相驗、解剖屬實，有檢察官之勘（相）驗筆
      錄、解剖筆錄、相驗屍體證明書、臺灣臺中地方法院檢察
      署驗斷書、相驗解剖相片在卷可佐，並有病患陳裕藏照片
      、豐原醫院病歷、臺中榮總病歷足資佐憑，堪先認定為真
      實。
（二）而本案經檢察官督同法醫師進行相驗、解剖，並函請法務
      部法醫研究所就病患陳裕藏之死因為鑑定，該所係認：「
      對死者死亡原因之研判：(一)死者於民國95年1 月12日早上
      因腎結石接受經皮腎造廔截石術，術後電腦斷層掃描顯示
      死者左腎週圍有血腫。(二)解剖發現死者左腎囊有大血腫及
      後腹壁有血腫自骨盆腔延伸至橫膈下，而左腎後壁有穿透
      裂傷4 ×2 公分；此外，依據台中榮民總醫院血管攝影顯
      示，死者左腎動脈分支有活躍出血點，顯示死者左腎動脈
      仍在出血。(三)綜合上述發現，死者死因為施行經皮腎造廔
      截石術，造成左腎裂傷及左腎動脈分支斷裂，導致出血休
      克死亡。」、「鑑定結果：死者陳裕藏．．．死因為腎臟
      手術，導致腎臟受傷引起出血死亡。」等語，有該所95年
      3 月23日法醫理字第0950000619號函附之法醫研究所（95
      ）醫鑑字第０一六六號鑑定書在卷可佐。另經送請行政院
      衛生署醫事審議委員會（下稱醫審會）鑑定結果，亦認：
      「十、鑑定意見：綜合病程及屍體解剖結果本案為一左腎
      結石經腎造截石術後大量出血造成低血容性休克死亡之
      病例。」（參相驗卷宗第174 頁，下稱第一次鑑定意見）
      、「十、鑑定意見：．．．（四）在林醫師診治期間沒有
      數據可判定是否有呼吸性酸中毒。但在台中榮民總醫院測
      得動脈血液氣體分析，顯示有代謝性酸中毒、二氧化碳滯
      留及呼吸性酸中毒。整體判斷應是休克後造成代謝性酸中
      毒（經補充碳酸氫納後可矯正），演變致不可逆性休克造
      成多重器官衰竭（包括肺功能衰竭），引發呼吸衰竭後二
      氧化碳滯留而呈現呼吸性酸中毒。所以呼吸衰竭，呼吸性
      酸中毒確實為致死因子之一，是休克造成之結果，故致死
      原因應是不可逆性低血容性休克，引發呼吸衰竭而死亡。
      」（參本院卷二第28、88頁）等語，有醫審會編號000000
      0 、0000000 鑑定書（以下分別簡稱第二次鑑定意見、第
      三次鑑定意見）存卷可參。由此可知，不論法醫研究所或
      醫審會之鑑定意見，均認病患陳裕藏之死亡與被告為之施
      行經皮腎造截石術後之出血有關。被告雖以前開辯解(五)
      置辯，並以台中醫院加護病房主任即證人丁○○醫師之證
      述，欲佐其說，但查：
  １、被告於95年1 月12日22時40分許，將病患陳裕藏轉送至加
      護病房時，「病人病危通知單」上之診斷欄即係記載「腎
      結石術後，出血性休克」等情，有病患陳裕藏之豐原醫院
      病歷內附之「病人病危通知單」可資佐憑。
  ２、病患陳裕藏於95年1 月13日21時經臺中榮總醫師急救無效
      ，宣告死亡後，該醫院醫師於95年1 月14日所記錄之「死
      亡診斷證明書換領證明」（參外放之臺中榮總病歷所附文
      件）關於「死亡原因」一項亦記載如下，核與法醫研究所
      及醫審會鑑定之死因意見相符：
      「直接引起死亡之疾病或傷害：甲、低血容性休克
        先行原因：                乙、左腎出血
        若有引起上述死因之疾病或
        傷害                      丙、腎結石經皮取石術
                                            後        」
  ３、又證人丁○○到庭係結證稱：「（問：就附件三之紀錄（
      按係病患陳裕藏送至臺中榮總後之急診室出院病歷摘要）
      ，這些PH數字代表什麼意思？）呼吸性的酸中毒，表示二
      氧化碳濃度很高，表示肺部有問題，一般常見有慢性阻塞
      性肺病、肺炎，該病人可能跟肺水腫、輸血反應或呼吸器
      的設定有關係。」、「（問：大量出血是否會造成酸中毒
      ？）會，但大量出血造成的休克應該是代謝性的酸中毒，
      本件是呼吸性酸中毒。」、「（問：你是從血液中血氧值
      去判斷是否有呼吸性酸中毒？）是依今天附件三檢查報告
      綜合判斷。」、「（問：有沒有可能同時出現代謝性酸中
      毒及呼吸性酸中毒？）有些病人可能出現這兩種情形，但
      本案主要是呼吸性酸中毒，代謝性酸中毒只有一點點，在
      PH 值7.061時CO2 高達114.8 ，表示有呼吸性酸中毒，看
      BEB 值如果是負的就是代謝性酸中毒，數值負的愈高表示
      代謝性酸中毒愈厲害。數值從負11.7一直降到負0.5 表示
      臺中榮總有給藥物矯正代謝性的酸中毒，並且可以矯正，
      所以病人主要是呼吸性酸中毒。從氧氣濃度數值判斷，只
      能判斷肺部出問題，不確定與腎臟是否止血有關。」、「
      （問：呼吸性酸中毒主要是因為換氣不足造成，呼吸衰竭
      是否會如此？）不能講換氣不足，呼吸性酸中毒是因為二
      氧化碳囤積造成，二氧化碳囤積是因為肺部換氣交換功能
      不好造成的，呼吸衰竭會造成呼吸性酸中毒。本件已經有
      使用呼吸器，可能是病人自己的肺部換氣交換功能不好。
      」、「（問：所以不能單以附件三來判斷呼吸性酸中毒是
      病人的致死原因？）是。只能看出病人也有其他問題。」
      等語（本院卷一第84-85 頁）。可知證人丁○○依病患陳
      裕藏在臺中榮總急診室出院病歷摘要，僅能說明病患陳裕
      藏原本代謝性酸中毒之情形，經臺中榮總給藥物後，已獲
      矯正；其呼吸性酸中毒部分，只能判斷肺部出問題；至於
      病患陳裕藏之肺部為何出問題，證人丁○○並不確定與病
      患陳裕藏腎臟是否止血有關，而非肯定與病患陳裕藏腎臟
      未能止血無關。被告雖質疑病患陳裕藏本身有肺部問題或
      有ARDS之可能，但依病患陳裕藏在豐原醫院之病歷記載，
      被告在本案術前評估時，有為病患陳裕藏作胸部Ｘ光、心
      電圖等檢查，惟病歷中並未有病患陳裕藏在手術前已發現
      肺部問題之任何紀錄。另經醫審會鑑定結果，認「在林醫
      師診治期間沒有數據可判定是否有呼吸性酸中毒。．．．
      至於是否有ARDS，因台中榮民總醫院未提供動脈血液氣體
      分析中PaO2值，也未有胸部Ｘ光片（在豐原醫院所攝得之
      胸部Ｘ光片還未有肺水腫現象），故無從判斷有否ARDS症
      狀。」（參本院卷二第88頁）。再觀諸證人丁○○所檢視
      之附件三資料即臺中榮總急診室出院病歷摘要，可知關於
      PH、PCO2數值之測得時間係95年1 月13日17時30分、19時
      43分、20時08分，再參諸臺中榮總病歷紀錄：病患陳裕藏
      於當日17時30分時，已有意識混亂、臉腫脹發紫、瞳孔放
      大，呈現極度貧血及酸血症之情形，之後於同日20時20分
      已無心跳，量不到血壓，雖經急救，惟至21時因急救無效
      ，宣告死亡等情（附於外放之病患陳裕藏臺中榮總之病歷
      ），足見病患陳裕藏送抵臺中榮總時之病況已十分危急。
      故而，醫審會第二次鑑定意見認為：「整體判斷應是休克
      後造成代謝性酸中毒（經補充碳酸氫納後可矯正），演變
      致不可逆性休克造成多重器官衰竭（包括肺功能衰竭），
      引發呼吸衰竭後二氧化碳滯留而呈現呼吸性酸中毒。所以
      呼吸衰竭，呼吸性酸中毒確實為致死因子之一，是休克造
      成之結果，故致死原因應是不可逆性低血容性休克，引發
      呼吸衰竭而死亡。」合於病患大量出血休克後之病程進展
      與結果，堪予採信。至於法醫研究所就病患陳裕藏之死因
      研判：「死因為腎臟手術，導致腎臟受傷引起出血死亡。
      」等語，用詞雖較簡略，未如醫審會鑑定意見就病患陳裕
      藏大量出血至死亡之病程演變加以詳述，但關於病患陳裕
      藏死因之研判意見，顯然並無不當。
  ４、據上，病患陳裕藏係因被告為之施行經皮腎造截石術後
      ，因持續出血，產生不可逆性低血容性休克，引發呼吸衰
      竭而死亡，洵堪認定。被告辯稱或質疑病患陳裕藏是因手
      術後出血以外之原因而死亡云云，委不可採。
（三）又被告為病患陳裕藏施行經皮腎造取石術最主要的風險
      及併發症就是約有2.5%的機會發生不可預期性的腎臟大量
      出血。雖說腎臟（後腹腔）出血或可經由血腫本身填塞作
      用達到止血目的，但在有大量且持續出血時（足夠量輸血
      仍未能保持穩定的血壓及血紅素值或是腹圍不斷增加）應
      該考慮以更積極之方法來止血（如動脈栓塞或腎臟切除）
      ，此業經醫審會於第一次鑑定書提供鑑定意見在案（參相
      驗卷宗第174 頁、本院卷二第86頁），被告亦表是認，但
      對醫審會認定應採行動脈栓塞或腎臟切除之時點不予認同
      。是以本件應進一定審究者，厥為被告於95年1 月13日14
      時始建議將病患陳裕藏轉院至臺中榮總以進行動脈栓塞之
      時點，是否有所延誤？
  １、公訴人係以醫審會之鑑定意見，作為認定被告有延誤轉院
      之依據。茲將醫審會歷次鑑定意見臚列如下：
    (1)醫審會第一次鑑定意見認：「十、鑑定意見：．．．（三
      ）前述提到在經皮腎造取石術2.5%機會有不可預期性腎
      臟大量出血，大部分是發生在做腎臟造管道擴張或是在
      做截石過程時傷害到腎動脈的分支，有時是難以避免的併
      發症。但病人術前血紅素值16gm/dL，術後約12:00時在觀
      察室血紅素值11.1gm/dL，林醫師給予2單位濃厚紅血球輸
      血。15:00 在病房再驗血紅素只剩7.0gm/dL，血壓78/4 4
      mmHg，病人也有喘的現象，雖林醫師再給予3 單位濃厚紅
      血球及2 單位全血輸血，但此時估計出血已有3500~4000
      C.C.．．．後來至隔日14:00許，雖陸續有給9單位輸血及
      12單位血漿，但血紅素仍只有8.1 gm/dL，血壓亦不穩定
      ，顯示腎臟仍持續出血。之後19:3 0於台中榮民總醫院雖
      以動脈栓塞成功止血，惜病人已產生不可逆性休克，最後
      因低血容性休克死亡。雖說腎臟（後腹腔）出血或可經由
      血腫本身填塞作用達到止血目的，但在有大量且持續出血
      時（足夠量輸血仍未能保持穩定的血壓及血紅素值或是腹
      園不斷增加）應該考慮以更積極之方法來止血（如動脈栓
      塞或腎臟切除）。若在手術當日晚上或隔日清晨考慮緊急
      施以左腎切除手術，雖犧牲左側腎臟，或許可避免因持續
      出血導致不可逆性休克，而能挽救病人生命，故林醫師在
      給予病人輸血及採取積極治療腎臟出血方法之時機，已有
      所延誤。」（參相驗卷宗第174-175 頁）。
    (2)醫審會第二次鑑定意見謂：「十、鑑定意見：（一）於17
      :00 時估計出血已有3500~4000C.C. 是根據病歷資料，病
      人術前血紅素16gm/dL ，17:00 測得數值只剩7.0gm/dL，
      所以血紅素降9 個數值。一般出血500 C.C.血紅素才能下
      降一個數值（出血量判斷不是從術後血紅素值11開始算，
      而是要從術前血紅素值16開始算），不過病人這段時間有
      輸液，也會造成血紅素值因稀釋而下降，故才會估算出血
      均在3000C.C.以上。（二）積極治療腎臟出血方法當然包
      括以動脈栓塞止血或不得已時摘除腎臟以保持生命（並尚
      有另一健全之腎臟）。病人在手術當日22:00 因呼吸困難
      而插管，並血壓不穩定而轉入加護病房，表示已有休克，
      使得組織缺氧而造成喘之現象。隔日清晨開始出現寡尿情
      形，表示已有持續休克、器官（腎臟）漸進入衰竭程度。
      且隔日早上即使輸血後血紅素仍未見上升，可見出血情況
      並未停止，所以雖林醫師有持續監測病人病況轉變，也即
      時補充輸液及輸血。若能在當日中午以前接受栓塞手術，
      或可避免不可逆性休克產生。惟因豐原醫院受限於人員及
      設備，無法在發現問題後馬上施行動脈栓塞手術，待決定
      要轉送台中榮民總醫院，再等待家屬到達，至作栓塞手術
      是19:30 已失去黃金時機。」（參本院卷二第27頁背面至
      第28頁）。
    (3)醫審會第三次鑑定意見為：「十、鑑定意見：（一）雖然
      當日16:00 至24:00 這段時間尿液總量約有1875C.C.，但
      關鍵時刻是於22:00 病人開始有呼吸困難而插管，表示這
      時已有明顯休克，使得組織缺氧而造成喘之情形，且22:0
      0 至24:00 這段期間也有寡尿現象（尿量40C.C.），所以
      當病人有明顯休克產生，若未能採取血管攝影栓塞或腎臟
      切除手術，就有可能變化為不可逆性休克。（二）雖然持
      續輸血至隔天早上，於07:00 測得血紅素值有9.5gm/dL，
      但不表示出血或休克情形有控制住，血紅素數值上升可能
      只是暫時輸血之結果，且當時病人血壓93/59 mmHg（偏低
      ），尿量6 小時只有160C.C. ，1 月13日07:00 以後雖經
      輸血，但寡尿情形未見改善，且血紅素值不升反降，種種
      情況顯示病人持續出血及休克狀況，所以此時已有立即給
      予血管攝影或腎臟切除之必要性。」（參本院卷二第85頁
      背面）。
  ２、然訊之臺中榮總泌尿科主治醫師即證人丙○○則到庭結證
      稱：「〔問：（提示97年6 月11日刑事陳報狀之附件一，
      按即豐原醫院血壓脈膊呼吸和瞳孔記錄、加護病房特殊記
      錄單、輸入和輸出記錄、加護病房監護記錄）附件一第一
      至三頁，該病人從手術後到進入加護病房，一月十三日凌
      晨一點至七點的手術後血壓，臨床上是否屬於明顯不穩或
      可以接受的情形？〕臨床上不算不穩，算是可以接受的範
      圍，這種病人在臨床上屬於可以繼續觀察。」、「（問：
      依據你的專業，依照病人當時血壓，被告採取輸血、輸液
      、及嚴密觀察生命徵象，就泌尿外科而言，處置是否合理
      ？）以泌尿外科而言，這種處理方法是正確的。」、「〔
      （提示上開陳報狀附件一）附件一第五頁，血色素值HB/H
      T 的紀錄，請問：從你剛才血壓變化數據表、血色素值變
      化表，該病人十三日凌晨一點至七點間，泌尿外科是否需
      進行剖腹探查手術及腎臟切除？〕該病人一開始血色素值
      有下降，之後有再上升到九點五，在臨床上表示該出血的
      狀況應該有止住，當時應無立即進行上開兩種手術必要。
      此時，泌尿外科採取輸血、輸液及嚴密觀察生命徵象是合
      理的，因為腎臟是後腹腔器官，與肝臟、脾臟腹腔內器官
      不同，後腹腔腎臟出血一般可以靠血塊止住出血，除非明
      顯血壓下降，輸血、輸液無法維持，才考慮手術，因為緊
      急腎切除危險性極高。」、「（問：如果病人血色素值介
      於七到九點五之間，醫學上是否屬於危急的情形？）要看
      病人當時的血壓、生命徵象、病人的意志及尿液的排出量
      做整體判斷。」、「（問：該病人當時的情形是否屬於危
      急的情形？）以臨床經驗來說該病人有出血，但並非極度
      危急，可以觀察給予保守治療。」、「（問：後來病人的
      血色素值從九點五掉到八點一，被告建議病人轉診，該處
      置依照專業是否合理？）腎臟出血病人大都是以保守療法
      ，利用後腹腔血塊阻塞止血，病人血紅素曾掉到七，輸血
      、輸液後上升到九點五，表示當時出血可能已經止住，但
      血紅素再掉到八點一，有可能再次出血，以當時臨床狀況
      行緊急手術危險性過高，因為後腹腔出血都是希望血塊能
      夠壓住腎臟出血點，這類病人如果緊急手術，第一個是麻
      醉的風險，第二是如果要腎臟摘除或止血一定要把血塊移
      除，血塊移除過程可能會造成大量出血，病人有可能瞬間
      休克，所以這個病人以臨床經驗來看是以血管攝影找到出
      血點加以栓塞較為合理。」、「（問：就外科治療原則，
      病人開刀後出血，你們輸血原則是否要輸血到開刀前相同
      的血色素質？）不需要，因為手術中一定有輸液，長期手
      術後血色素一定會下降，不需輸至手術前相同的數值，要
      輸到多少要看病人下降的速度，主要是看血壓、心跳等生
      命徵象，不完全是看血色素，還要看處置過程中是否有輸
      血。」、「（審判長提示醫審會第一次鑑定意見第三頁、
      第四頁）問：鑑定意見第三段（三）的部分，醫審會認為
      到三點時，估計出血量有三千至四千C.C ，認為只給予七
      單位的輸血不足，依照你的專業該意見是否符合醫學的判
      斷？）十一降到七，一般臨床出血量是一千到一千五百C.
      C.，這是評估，因為病人不只輸血，還有輸液，輸液會造
      成血紅素也會降低，一般是每掉一個數值，出血量約250C
      .C.，如果出血三千C.C以上，血紅素應該從十一降到五以
      下。」、「到三點血壓還有105 ，沒有明顯的下降，表示
      給予的輸血量應該可以，臨床上血壓在一百以上都可以接
      受。」、「（問：做血壓觀察時，是做整體性觀察還是看
      一個時點？）持續性觀察，不能單看一個時點，因為手術
      中及手術後，血壓都可能短時間下降，但只要輸液之後有
      回復就可以。」、「（檢察官問：你看辯護人提出的附件
      一，沒有看過完整的病歷，可以評估該病人的輸血、輸液
      是否適當？）我只能夠看出所提供的數值血壓是否有維持
      住，而該病人的血壓到當日下午三點血壓都維持在可以接
      受的範圍，且參考血氧值還有98，是正常的範圍，生命跡
      象穩定。」、「（問：以你的手術經驗，如果腎臟有出血
      的情形，保守治療完畢，要評估什麼條件，才會進行腎臟
      摘除或血管栓塞的手術？）持續輸血、輸液，血壓仍無法
      維持，該病人是在加護病房，血壓都有一直在監測，所謂
      的持續，臨床上沒有一定，但如果半個小時之內，血壓都
      無法回覆正常，就要施行緊急的腎臟摘除或血管栓塞手術
      。」、「〔（審判長提示97年6月11日刑事陳報狀附件二）
      問：從下午一點起至最後的處置過程，是否符合標準程序
      ？〕一開始輸血可能有慢慢止住，但後來數值從九點五掉
      到八點一，有可能又有再出血，臨床上是否決定緊急手術
      是很難做的決定。」、「（問：為何被告會在血紅素值掉
      到八點一時，決定送榮總而不是繼續輸血、輸液？或更早
      的時間掉到七時就決定？）這種病人一開始我們都會先保
      守治療，因為血管栓塞有一定的危險性，可能會傷到腎臟
      功能，血管栓塞屬於高度技術性治療，不見得一定能夠止
      血，所以血管栓塞及腎臟切除都是放在最後不得已的考量
      。保守治療的止血都是靠血塊壓迫，但並不是百分之百可
      以止血，本件血色素值從十一掉到七，又上升到九點五，
      之後又掉到八點一，有可能是原來止住的血，又再出血。
      」、「（問：本件是否可以看出已經無法再用保守治療，
      所以送榮總？）當時已經塞了一段時間，血紅素值也有上
      升，照理說應該已經止血，但之後血紅素值卻又掉下來，
      有可能再出血，就表示原本的保守治療失敗，我們就會考
      慮血管栓塞。」等語（本院卷二第81-84 頁）。
  ３、比較醫審會前開歷次鑑定意見及證人丙○○之證詞，可知
      二者關於：血紅素值每下降1 個數值，病患之出血量為
      250C.C. 或500C.C？本案手術當日晚上或隔日清晨是否
      適宜緊急施以左腎切除手術？被告持續為病患陳裕藏輸
      血至13日早上，於上午7 時0 分測得血紅素值有9.5gm/dL
      ，是否表示出血或休克情形有控制住而得持續輸血、輸液
      並觀察？或者血紅素數值上升可能只是暫時輸血之結果，
      已有施行動脈栓塞或腎臟切除手術之必要？等攸關被告在
      本案中就病患陳裕藏出血情形之研判及處置方案之擇取，
      顯然存在兩歧之意見，且各自之說詞皆非無據。再考之臨
      床醫學本質上即存有個案之差異性，理學檢驗及病患臨床
      表徵均僅係醫師作為診治之參考因素之一，雖有大樹法則
      或臨床研究成果提供之閾值或病徵可供參酌，但若病患之
      情況正好落在閾值內或偏離情形輕微，或在綜合考量病患
      之情形，例如：休克之程度是否已達需施以腎臟切除手術
      或動脈栓塞止血之情形時，病患之各項理學檢查數值或臨
      床表徵並非完全具備參考要件，且在持續觀察之過程中，
      檢查數值亦可能略有高低之別，究竟當下醫師應為如何之
      處置方屬妥適，確實存在有高度之不確定性，此亦即證人
      丙○○到庭所稱：「臨床上是否決定緊急手術是很難做的
      決定。」之臨床實況。是以被告以證人丙○○在本案中之
      前開證述，據為支持自己在處理病患陳裕藏出血情形（僅
      持續輸血、輸液，未進行腎臟切除手術）及建議轉院之時
      點掌握上均無失當之依憑，即難謂毫無可取。
  ４、又病患陳裕藏固因進行經皮腎造截石術後，因持續出血
      ，產生不可逆性低血容性休克，引發呼吸衰竭而死亡，但
      由術後出血到產生不可逆性低血容性休克，乃至死亡之結
      果，並非立即發生，而係經過一段時間之病程發展。究竟
      病患陳裕藏係於何時起即已發展至不可逆性低血容性休克
      之階段，難以查考。醫審會第二次鑑定意見雖認：「病人
      在手術當日22:00 因呼吸困難而插管，並血壓不穩定而轉
      入加護病房，表示已有休克，使得組織缺氧而造成喘之現
      象。隔日清晨開始出現寡尿情形，表示已有持續休克、器
      官（腎臟）漸進入衰竭程度。且隔日早上即使輸血後血紅
      素仍未見上升，可見出血情況並未停止，所以雖林醫師有
      持續監測病人病況轉變，也即時補充輸液及輸血。若能在
      當日中午以前接受栓塞手術，或可避免不可逆性休克產生
      。」第三次鑑定意見又謂：「（一）．．．但關鍵時刻是
      於22:00 病人開始有呼吸困難而插管，表示這時已有明顯
      休克，使得組織缺氧而造成喘之情形，且22:00 至24:00
      這段期間也有寡尿現象（尿量40C.C.），所以當病人有明
      顯休克產生，若未能採取血管攝影栓塞或腎臟切除手術，
      就有可能變化為不可逆性休克。（二）雖然持續輸血至隔
      天早上，於07:00 測得血紅素值有9.5gm/dL，但不表示出
      血或休克情形有控制住，血紅素數值上升可能只是暫時輸
      血之結果，且當時病人血壓93/59 mmHg（偏低），尿量6
      小時只有160c.c. ，1 月13日07:00 以後雖經輸血，但寡
      尿情形未見改善，且血紅素值不升反降，種種情況顯示病
      人持續出血及休克狀況，所以此時已有立即給予血管攝影
      或腎臟切除之必要性。」但上開鑑定意見所提及之病患陳
      裕藏於1 月13日上午7 時以後，雖經輸血，但血紅素值仍
      未見上升或不升反降之情形，被告係至當日13時55分許，
      經再次檢查病患陳裕藏之血紅素值為8.1 gm/dL 後，始能
      加以查悉，且立即於14時電聯病患陳裕藏之家屬即證人甲○○，建議轉院，中間僅相隔約5 分鐘，尚難認被告在獲
      悉病患陳裕藏之血紅素值自1 月13日上午7 時起，雖持續
      輸血，卻未能上升之結果後，對於建議病患陳裕藏轉院一
      事，有何不當之遲延。另依病患陳裕藏於1月12日22時轉入
      加護病房時起至1月13日14時止之生命徵象如下（參豐原醫
      院病歷）：
        時間     血壓     脈膊   血氧    病患陳裕藏反應
      1月12日
        22:00    105/00   000     00
        00:00    103/00   000    000
      0月13日
        01:00     98/00   000     00     意識清楚、呼吸
                                         平順、用手比左
                                         腰傷口表示疼痛
        03:00    105/00   000     00
        00:00    124/00   000     00     拍打床舖表示傷
                                         口疼痛
        07:00    93/00    000
        00:55                            表示左膘傷口痛
        08:20    97/00    000
        00:45                            四肢活動力可
        09:00    95/00    000    000
        00:00   129/00    000     00
        00:40                            以手拍比左腎處
                                         表傷口疼痛
        13:00    119/00   000     00
      可知病患陳裕藏於當日上午7 時之血壓固然偏低，但之後
      已漸回穩，脈膊之變化不大，血氧值亦均維持在標準範圍
      。對此，證人丙○○亦結證稱：「．．．該病人的血壓到
      當日下午三點血壓都維持在可以接受的範圍，且參考血氧
      值還有98，是正常的範圍，生命跡象穩定。」等語。從而
      ，被告雖未如醫審會之鑑定意見，於1 月13日中午以前，
      即向病患陳裕藏家屬提出轉院進行血管攝影栓塞之建議或
      進行腎臟切除手術，但經觀察病患陳裕藏自1 月12日22時
      送入加護病房時起，迄1 月13日13時止歷次量測之血壓、
      脈膊、血氧值、血紅素值等數據及病患陳裕藏之臨床觀察
      ，大抵均維持在相對穩定之狀態，準此，被告辯稱：病患
      陳裕藏並非處於危急情形，且病患陳裕藏於1 月13日上午
      7 時量得之血紅素值上升至9.5gm/dL，故伊自1 月13日上
      午7 時起仍持續給予病患陳裕藏輸血、輸液並觀察，並無
      不當等語，即非全然無稽。
  ５、況且，醫審會第二次鑑定意見固認病患陳裕藏若能於1 月
      13日中午以前接受栓塞手術，或可避免不可逆性休克產生
      ，但距被告於同日14時建議病患陳裕藏家屬轉院之時點，
      僅相差2 小時，而此2 小時之延遲，對於病患陳裕藏病程
      之影響究竟如何？是否絕對無法挽救？尤其被告於同日14
      時電聯病患陳裕藏家屬並建議轉院後，病患陳裕藏家屬未
      能即刻前來辦理轉院手續，且於14時30分加護病房會客時
      間，亦無家屬探視，而後醫護人員於15時05分再聯絡病患
      陳裕藏家屬，於15時50分許，欲協助轉院之救護人員、司
      機已先抵達豐原醫院等候，迨至16時30分許，病患陳裕藏
      家屬始到達加護病房辦理轉院手續，並於16時55分由被告
      陪同病患陳裕藏家屬搭乘救護車將病患陳裕藏送往臺中榮
      總等情，有豐原醫院病歷所附之病歷紙、護理記錄可資佐
      憑。而自同日14時被告建議轉院時起至16時30分病患陳裕
      藏抵達豐原醫院辦理轉院時止，又多等候家屬到院辦理轉
      院事宜之2 小時30分，顯然對於病患陳裕藏病況之加劇或
      惡化，有嚴重之影響。蓋病患陳裕藏於17時23分許轉至臺
      中榮總急診室時，已呈意識不清、臉腫脹發紫、瞳孔放大
      ，呈現極度貧血及酸血症等情，有臺中榮總病歷資料可考
      。而一般病況惡化之發展，並非隨著時間之經過，進程等
      量平均進行，在病況惡化初期，因身體受損、衰竭之情形
      尚非嚴重，病人之抵抗力、體力相對較佳，故病程之發展
      速度較緩，惟病況若持續未能有效改善或控制，時間拖得
      愈久，病人身體機能等各方面之損害愈鉅，病況之惡化程
      度及速度將係大幅上升。是以被告建議轉院之時點雖較醫
      審會鑑定意見表示之時點晚2 小時（即中午至14時），但
      在被告建議轉院後，又因等候病患陳裕藏家屬辦理轉院手
      續而再拖延2 小時30分，病患陳裕藏在後開2 小時30分期
      間之病程變化及惡化速度，顯與當日中午至14時期間之情
      形不同，而有嚴重之影響。基此，被告於 1月13日14時與
      病患陳裕藏家屬聯絡並建議轉院時，設若病患陳裕藏家屬
      能立即前來辦理轉院手續，而不要再有前述 2小時30分之
      等候耽擱，則病患陳裕藏被轉送臺中榮總作血管攝影併動
      脈栓塞之時間即能提早，縱使與最佳救治之黃金時機相比
      ，或略有延誤，但是否仍會生如本案因遲至當日19時30分
      始能進行血管攝影併動脈栓塞手術，病患陳裕藏已產生不
      可逆性低血容性休克，引發呼吸衰竭而死亡之結果，即未
      可知。是以病患陳裕藏產生不可逆低血容性休克之病程發
      展，既無法回溯辨明究係全然肇因於被告遲至 1月13日14
      時始建議轉院，抑或因等候家屬到院又拖延 2小時30分，
      方產生不可逆性低血容性休克，尚無從遽將病患陳裕藏因
      產生不可逆性低血容性休克，引發呼吸衰竭而死亡之結果
      ，責令被告負業務過失責任。此外，復查無其他積極證據
      可證明被告於14時始建議轉院，即使病患陳裕藏家屬立即
      辦妥轉院手續，並迅速將病患陳裕藏轉至臺中榮總進行自
      管攝影併動脈栓塞手術，病患陳裕藏仍將因不可逆性低血
      容性休克，引發呼吸衰竭而死亡之事實，則依現有事證，
      本院就被告建議轉院之時間點較醫審會之鑑定意見晚 2小
      時，確實與病患陳裕藏死亡間具有相當因果關係一節，尚
      難形成確信之心證。
（四）醫審會於第一次鑑定意見書雖曾提及「病人術前血紅素值
      16 gm/dL，術後結束12:00 時在觀察室血紅素值11.1gm/d
      L ，林醫師給予2 單位濃厚紅血球輸血。15:00 在病房再
      驗血紅素只剩7.0gm/dL，血壓78 /44 mmHg ，病人也有喘
      的現象，雖林醫師再給予3 單位濃厚紅血球及2 單位全血
      輸血，但此時估計出血已有3500~4000 C.C.，所以此時總
      共只給予7 單位輸血應屬不足。」等語（參相驗卷宗第17
      4-175 頁），但經公訴人偵查結果，並未認定被告關於此
      時期之輸血處置有何醫療疏失（未記載於起訴書之犯罪事
      實欄），且被告對此亦辯稱：從手術後就開始輸血、輸液
      ，從未間斷，且輸血需要時間，包含血庫的檢驗、領血、
      溫血都需要時間，輸血、輸液的總量絕對超過他的出血量
      等語（本院卷一第52頁背面），經核與病患陳裕藏在豐原
      醫院病歷紀錄相符，故本院亦認被告並無醫審會第一次鑑
      定意見所稱輸血不足之疏失情狀，併此明。
（五）綜上所述，公訴人所舉之證據尚不能證明被告未對病患陳
      裕藏施行腎臟切除手術有何違反醫療常規之情事，亦不足
      以證明被告於1 月13日14時建議轉院時，縱使病患陳裕藏
      家屬立即辦理轉院手續，病患陳裕藏仍將因產生不可逆性
      低血容性休克，終至死亡之結果。此外，本院復查無其他
      樍極之證據足認被告確有公訴人所有之業務過失致死犯行
      ，揆諸首揭說明，既無證據可證被告犯有刑法第276 條第
      2 項之罪行，不能證明被告犯罪，自應依法諭知無罪之判
      決。
據上論斷，應依刑事訴訟法第301 條第1 項，判決如主文。
本案經檢察官戊○○到庭執行職務
中    華    民    國    99    年    11    月    10    日
              刑事第六庭  審判長法  官  林三元
                                法  官  李立傑
                                法  官  莊嘉蕙
以上正本證明與原本無異。
如不服本判決應於收受送達後十日內向本院提出上訴書狀，並應
敘述具體理由；其未敘述上訴理由者，應於上訴期間屆滿後二十
日內向本院補提理由書（均須按他造當事人之人數附繕本）「切
勿逕送上級法院」。
                                書記官  陳怡臻
中    華    民    國    99    年    11    月    10    日

司法院資訊處製作；財團法人民間司法改革基金會備份。
